【裁判字號】    99,竹簡,292
【裁判日期】    990831
【裁判案由】    撤銷贈與等
【裁判全文】
臺灣新竹地方法院民事簡易判決         99年度竹簡字第292號
原      告  台北富邦商業銀行股份有限公司
法定代理人  丁○○
訴訟代理人  甲○○
被      告  丙○○
            乙○○
上列當事人間請求撤銷贈與等事件，本院於民國99年8月10日辯
論終結，判決如下：
    主      文
被告間就坐落新竹市○○段六五一地號，面積八七八平方公尺，
應有部分二一四０分之七九，及其上同段九號建物即門牌號碼新
竹市○○街八七巷十四弄四五號二樓房屋，權利範圍全部，於民
國九十七年六月二十三日所為之債權行為及民國九十七年七月二
十一日所為移轉登記之物權行為，均應予撤銷。
被告乙○○應將前項土地、建物，於民國九十七年七月二十一日
以贈與為原因所為之所有權移轉登記予以塗銷。
訴訟費用由被告負擔。
    事實及理由
壹、程序方面：
    按訴狀送達後，原告不得將原訴變更或追加他訴，但請求之
    基礎事實同一或不甚礙被告之防禦及訴訟之終結者，不在此
    限，民事訴訟法第255條第1項第2、7款定有明文。所謂請求
    之基礎事實同一，係指變更或追加之訴與原訴之主要爭點有
    其共同性，各請求利益之主張在社會生活上可認為同一或關
    連，而就原請求之訴訟及證據資料，於審理繼續進行在相當
    程度範圍內具有同一性或一體性，得期待於後請求之審理予
    以利用，俾先後兩請求在同一程序得加以解決，避免重複審
    理，進而為統一解決紛爭者，即屬之（最高法院90年度台抗
    字第2號裁判要旨可參）。查本件原告起訴時訴之聲明為：
    「一、被告丙○○於民國97年6月23日就附表一所示之不動
    產對被告乙○○所為贈與之債權行為應予撤銷。二、被告丙
    ○○、乙○○等2人就附表一所示之不動產於97年7月21日所
    為之所有權移轉登記之物權行為應予撤銷，並將上開移轉登
    記予以塗銷。三、訴訟費用由被告等連帶負擔」。嗣於99年
    5月3日具狀變更其聲明為：「一、被告丙○○於97年6月23
    日就附表一所示之不動產對被告乙○○所為贈與之債權行為
    應予撤銷，及被告丙○○、乙○○等2人就附表一所示之不
    動產於97年7月21日所為之所有權移轉登記之物權行為應予
    撤銷。二、訴訟費用由被告等連帶負擔」。又於99年8月10
    日言詞辯論期日當庭追加其聲明第2項：「被告丙○○應將
    附表一所示之不動產，於97年7月21日以贈與為原因所為之
    所有權移轉登記予以塗銷」，核原告所為訴之變更及追加，
    係基於同一基礎事實，且不甚礙被告之防禦及訴訟之終結，
    參諸前揭規定，原告所為訴之追加，於法尚無不合，應予准
    許。
貳、實體方面：
一、原告主張：
（一）緣被告丙○○前於88年8月4日及94年5月16日分別與原告
      訂定「富邦發現金卡」申請書暨約定書及信用卡契約，並
      分別持用現金卡及信用卡消費使用，嗣後未依約清償，至
      98年5月4日止，尚欠現金卡借款本金新臺幣（下同）12,0
      85元，及自97年11月4日起至97年12月8日止，按年利率18
      .25%計算之利息，另自97年12月9日起至清償日止，按年
      利率20%計算之延滯利息迄未清償；另被告持用原告核發
      之信用卡於特約商店內消費簽帳，至97年3月15日止，尚
      有218,958元之消費帳款、利息及費用未支付，及其中194
      ,213元部分按年利率19.69%計算至清償日止之利息迄未清
      償。前開原告與被告丙○○間就現金卡及信用卡清償債務
      事件業蒙臺灣士林地方法院以98年度湖簡字第1187號受理
      並已於98年8月11日判決確定在案。詎被告丙○○於判決
      確定後，原告幾經催討無效，迄今仍未清償，至99年2月
      24日止仍積欠如上開判決主文之應給付帳款迄未清償。
（二）依被告丙○○向原告申辦現金卡及信用卡之申請書所載之
      資料，其居住房屋（房屋座落：新竹市○區○○街87巷14
      弄45號2樓）係為自有，其信用卡帳單之地址亦同，並於
      判決後查得被告丙○○對於該不動產已無所有權，而被告
      丙○○為隱匿財產，逃避其清償之責任，竟於97年6月23
      日將其所有不動產乙筆無償贈與其母，即另一被告乙○○
      ，並已於97年7月21日辦畢所有權移轉登記在案，致原告
      日後無法對上開不動產聲請強制執行以受償前開債務。查
      民法第244條第1項：「債務人所為之無償行為，有害及債
      權者，債權人得聲請法院撤銷之」，該條之撤銷權，其客
      體包括債務人所為之債權行為及物權行為。本案被告所為
      之無償贈與顯已損害原告債權之求償，且被告丙○○除前
      開不動產外，並無其他足供清償之財產，爰依民法第244
      條第1項規定，請求撤銷被告間於97年6月23日就附表所示
      不動產所為贈與契約之債權行為及於97年7月21日所為之
      所有權移轉登記之物權行為，並就該移轉登記予以塗銷。
（三）查原告於99年1月22日始知其贈與行為，依民法第245條之
      規定於知有撤銷原因起1年內行使撤銷權。
（四）為此聲明請求：
    １被告丙○○於97年6月23日就附表一所示之不動產對被告
      乙○○所為贈與之債權行為應予撤銷，及被告丙○○、乙
      ○○等2人就附表一所示之不動產於97年7月21日所為之所
      有權移轉登記之物權行為應予撤銷。
    ２被告丙○○應將附表一所示之不動產，於97年7月21日以
      贈與為原因所為之所有權移轉登記予以塗銷。
    ３訴訟費用由被告等連帶負擔。
二、被告則以：
（一）被告乙○○為被告丙○○之母親，當初實係買賣，且系爭
      不動產有向建華銀行貸款，過戶時還剩70餘萬元的房貸未
      還，而被告丙○○欠被告乙○○250萬元，所以拿系爭不
      動產抵債，當時是由國泰人壽幫忙辦理過戶，承辦人員稱
      以贈與方式可以節省資金流程，並且清償建華銀行的貸款
      ，同時將系爭不動產過戶給被告乙○○，系爭不動產當時
      價值僅有1,037,828元，甚至還不夠清償被告丙○○所欠
      被告乙○○之250萬元。
（二）被告丙○○於79年2月12日出國至馬來西亞，於同年月19
      日在馬來西亞與羅錦明結婚，當初出國費用約12萬元是向
      被告乙○○所借；嗣於79年7月1日返台，於同年8月27日
      再前往馬來西亞，又向被告乙○○借款7萬元，兩次出國
      費用均係向被告乙○○所借得，而被告乙○○則是向國泰
      人壽保單貸款籌措。被告丙○○於80年9月17日帶著長子
      羅廣（原名羅靖中）返臺及先生羅錦明於81年1月12日來
      臺後，均居住被告乙○○位於新竹市○○路○段458巷70
      號家中，全家食衣住行亦均由被告乙○○資助，又因羅錦
      明尚無臺灣國籍，必須每6個月往返臺、馬之間，且不能
      正常工作，而被告丙○○於82年4月19日生下次子羅毅，
      一家4口之生活費用及羅錦明往來臺、馬之機票費用，均
      仰賴被告乙○○資助，直至羅錦明於83年8月8日取得臺灣
      國籍，始能正常上班。所以自80年9月17日至83年8月8日
      之3年間，被告乙○○一直資助被告丙○○一家人，且在
      丙○○缺錢時亦會借予金錢至今，因此97年要將系爭不動
      產過戶予被告乙○○時，亦僅償還一小部分金錢，因該不
      動產仍有70餘萬元之房貸未清償，且被告乙○○並不知是
      以贈與方式辦理過戶。
（三）為此答辯聲明：
    １原告之訴駁回。
    ２訴訟費用由原告負擔。
三、兩造不爭執之事項：
    被告丙○○於97年6月23日將其所有坐落新竹市○○段651地
    號土地權利範圍2140分之79及其上同段9號建物（門牌號碼
    ：新竹市○○街87巷14弄45號房屋）權利範圍全部（下稱系
    爭房地），贈與其母親即被告乙○○，並向新竹市地政事務
    所申請辦理所有權移轉登記，而於97年7月21日完成登記。
四、本院之判斷：
（一）經查，1.被告丙○○於94年5月18日與原告訂定「富邦發
      現金卡申請書暨約定書」，並持用原告發行之「富邦發現
      金卡」（卡號：0000-0000000-0）。被告丙○○自97年11
      月4日起即未依約定清償借款，是依約其債務已全部視為
      到期。計被告丙○○尚積欠原告本金12,085元，及自97年
      11月4日起至97年12月8日止，按年息18.25%計算之利息，
      另自97年12月9日起至清償日止，按年息20%計算之遲延利
      息，迄未清償，且迭經催告無效。2.被告丙○○另於88年
      8月9日與原告成立信用卡使用契約。領用系爭信用卡後，
      於各特約商店記帳消費，惟其自94年11月24日至97年10月
      25日止，於特約商店內消費簽帳至97年3月15日止，有218
      ,958元之消費帳款、費用、利息未支付，及其中194,213
      元部分按前述約定計算之利息暨違約金未給付，迭經催告
      無效，此有原告提出與所述相符之催繳紀錄影本、現金卡
      及信用卡還款明細及帳卡影本、現金卡申請書、信用卡申
      請書等件為證，堪信為真。被告丙○○雖辯以：我沒有欠
      那麼多錢，原告收我利息每月22%，95年原告傳簡訊叫我
      還現金卡的錢，我當時繳款正常，我不認為我要還款，所
      以置之不理等語（見本院99年8月10日言詞辯論筆錄），
      惟未能提出任何事證以佐其說，且原告對被告丙○○提起
      清償債務之民事訴訟，業經臺灣士林地方法院於98年7月8
      日以98年度湖簡字第1187號判決「1.被告應給付原告新臺
      幣壹萬貳仟零捌拾伍元，及自民國九十七年十一月四日起
      至民國九十七年十二月八日止，按週年利率百分之十八點
      二五計算之利息，另自民國九十七年十二月九日起至清償
      日止，按週年利率百分之二十計算之利息。2.被告應給付
      原告新臺幣貳拾壹萬捌仟玖佰伍拾捌元，及其中新臺幣壹
      拾玖萬肆仟貳佰壹拾元部分自民國九十七年三月十六日
      起至清償日止，按週年利率百分之十九點六九計算之利息
      」確定等情，有原告提出之民事起訴狀、臺灣士林地方法
      院98年度湖簡字第1187號民事簡易判決及確定證明書在卷
      可憑，被告丙○○之辯解自無可採。
（二）被告丙○○於97年6月23日將系爭房地贈與其母親即被告
      乙○○，並於97年7月21日辦理所有權移轉登記完畢之事
      實，為兩造所不爭執。惟被告2人均否認所為係詐害行為
      ，辯以：被告丙○○於80年間帶著長子羅廣（原名羅靖中
      ）返臺及先生羅錦明於81年來臺後，均居住被告乙○○家
      中，全家食衣住行亦均由被告乙○○資助，被告丙○○於
      82年間生下次子羅毅，一家4口之生活費用及羅錦明往來
      臺、馬之機票費用，均仰賴被告乙○○資助至83年，且在
      丙○○缺錢時，被告乙○○亦會借予金錢，被告丙○○積
      欠被告乙○○250萬元，故以系爭不動產抵債，當時是由
      國泰人壽幫忙辦理過戶，承辦人員稱以贈與方式可以節省
      資金流程，並且清償建華銀行的貸款，系爭不動產當時價
      值僅有1,037,828元，還不夠清償被告丙○○積欠被告乙
      ○○之250萬元，被告間實係買賣系爭房地等語。故本件
      之爭點厥為：1.被告丙○○以贈與為登記原因，將系爭不
      動產所有權移轉登記予被告乙○○，係有償或無償行為？
      2.如係無償行為，被告間上開移轉房地所有權行為，是否
      有害及原告債權？茲分述如下：
（三）被告丙○○以贈與為登記原因，將系爭不動產所有權移轉
      登記予被告乙○○，係無償行為：
    １查證人即為被告乙○○代辦貸款手續之吳淑清到院結證：
      2年前有人介紹說被告丙○○要把房屋過戶給母親，因為
      被告路小姐長期受母親乙○○的幫助，所以要過戶給母親
      ，我在國泰人壽上班擔任壽險部門主任，處理房貸事情，
      當初認為本件只是單純女兒要過戶給母親，由母親乙○○
      的名義來辦理貸款，移轉產權有兩種情形，一種是買賣，
      一種是贈與，二等親內的買賣要有資金流程的證明，因為
      本件沒有資金流程，就建議客戶用贈與的方式辦理移轉，
      本件是由我處理乙○○向國泰人壽貸款的事宜，但我不清
      楚有沒有脫產的嫌疑…，國泰人壽也有配合的代書，而我
      也是代書助理員，基於上開說明，並且詢問過我配合的代
      書，所以由我建議被告路小姐以贈與方式移轉產權，我確
      定丙○○在辦理貸款當時沒有辦法提出資金證明等語在卷
      （見本院99年6月17日調解程序筆錄），由此顯見被告2人
      於97年6、7月間委託證人吳淑清辦理系爭房地移轉登記時
      ，已無法提出買賣系爭房地之資金往來證明。
    ２被告雖均否認渠等間系爭不動產之移轉為無償行為，被告
      丙○○並提出其自己及配偶羅錦明、長子羅靖中之入出國
      日期證明書、贈與稅免稅證明書及其建華銀行存摺為憑，
      惟上開資料僅能證明被告丙○○及其配偶、兒子之入出境
      時間、系爭房地移轉登記予被告乙○○時之價值為1,037,
      828元或系爭房地當時尚有70餘萬元房屋貸款未清償，惟
      此全然不足以證明被告間確有買賣系爭房地之款項交付。
      況依被告丙○○所辯，其一家人係自80年9月17日至83年8
      月8日之3年期間，受到被告乙○○之資助，則其何以遲至
      10 餘年後，於原告將取得對其之執行名義（即臺灣士林
      地方法院98年度湖簡字第1187號民事簡易判決）之際，始
      移轉系爭房地所有權予被告乙○○抵債，此亦有違常情。
    ３按當事人就其所主張有利於己之事實，均應負舉證之責，
      故一方已有適當之證明者，相對人欲否認其主張，即不得
      不更舉反證（最高法院19年度上字第2345號判例意旨參照
      ）。查本件原告主張被告間移轉系爭房地所有權之原因關
      係為贈與，屬無償行為，係以系爭房地登記謄本記載為據
      ，被告丙○○雖泛稱：其一家人係自80年9月17日至83年8
      月8日之3年間，受到被告乙○○之金錢資助，惟被告2人
      均無法具體指出何時間、地點，以何方式向被告乙○○借
      得多少款項，亦全然無法提出借款交付之資金證明，是此
      抗辯自難憑信，本件堪認原告主張：被告間就系爭房地之
      移轉登記為無償贈與等語，為可採取。
（四）被告間上開移轉房地所有權行為，確有害及原告債權：
      查被告丙○○積欠原告之上開債務，早於97年11月4日起
      即未依約定清償借款，已經上述臺灣士林地方法院於98年
      7月8日以98年度湖簡字第1187號民事簡易判決認定明確。
      又經調取被告丙○○97、98年度財產所得資料顯示，被告
      丙○○各該年度所得均為0元，亦無任何財產，此有稅務
      電子閘門財產所得調件明細表在卷可憑，核與被告丙○○
      自承：目前名下無其他財產，沒有錢還，要聲請更生等語
      相合（見本院99年7月6日調解程序筆錄）。綜上，自足認
      被告丙○○於系爭房地移轉時，確已陷於無資力之狀況，
      則其於對原告負有上開債務後，將系爭房地贈與並移轉登
      記予被告乙○○，非但使其責任財產減少，並將使其對原
      告所負之債務陷於不能履行或履行顯有困難，核應屬有害
      及原告債權之無償行為，洵無疑義。
（五）按債務人所為之無償行為，有害及債權者，債權人得聲請
      法院撤銷之，並得聲請命受益人或轉得人回復原狀，民法
      第244條第1項、第4項定有明文。查本件被告間移轉系爭
      房地之行為，乃無償行為，從而，原告於99年1月22日請
      領系爭房地之謄本後知悉上開事實1年內，依民法第244條
      第1項規定，請求撤銷被告間就系爭房地贈與之債權行為
      及物權行為，併依民法第244條第4項規定請求被告乙○○
      塗銷已為之移轉登記以回復原狀，於法自無不合。
五、據上論結，本件原告之訴為有理由，依民事訴訟法第436條
    第2項、第78條、第85條第1項前段，判決如主文。
中    華    民    國    99    年     8    月    31    日
                  新竹簡易庭    法  官    吳靜怡
以上正本係照原本作成。
如對本判決上訴，須於判決送達後20日內向本院提出上訴狀。
中    華    民    國    99    年    8    月    31    日
                                書記官    周育瑜

司法院資訊處製作；財團法人民間司法改革基金會備份。
